臺灣臺南地方法院臺南簡易庭民事判決
111年度南簡字第322號
原      告  蔡燦宗  
            蔡孟容  

兼 上 二人
訴訟代理人  蔡孟原  


被      告  陳子年    籍設臺南市○○區○○路000號○○○                          ○○○○○）


            黃慶福  
            黃善民  
上列當事人間請求侵權行為損害賠償事件，原告於刑事訴訟程序
（110年度交訴字第79號）提起刑事附帶民事訴訟（110年度交重
附民字第21號），經本院刑事庭移送前來，本院於民國111年8月
11日言詞辯論終結，判決如下：
    主  文
被告陳子年、黃善民應連帶給付原告蔡燦宗新臺幣996,218元，
及被告陳子年自民國111年5月10日起、被告黃善民自民國111年7
月19日起，均至清償日止，按週年利率百分之5計算之利息。
被告陳子年、黃善民應連帶給付原告蔡孟容新臺幣225,623元，
及被告陳子年自民國111年5月10日起、被告黃善民自民國111年7
月19日起，均至清償日止，按週年利率百分之5計算之利息。
被告陳子年、黃善民應連帶給付原告蔡孟原新臺幣225,624元，
及被告陳子年自民國111年5月10日起、被告黃善民自民國111年7
月19日起，均至清償日止，按週年利率百分之5計算之利息。 
本判決原告蔡燦宗勝訴部分，原告蔡燦宗以新臺幣330,000元供
擔保後，得假執行。 
本判決原告蔡孟容勝訴部分，原告蔡孟容以新臺幣75,000元供擔
保後，得假執行。 
本判決原告蔡孟原勝訴部分，原告蔡孟原以新臺幣75,000元供擔
保後，得假執行。 
原告其餘之訴及假執行之聲請均駁回。
    事實及理由
壹、程序方面
一、原告起訴後追加黃善民為被告，請求之基礎事實同一，符合
    民事訴訟法第255條1項第3款之規定，應予准許。
二、原告起訴聲明為：被告（陳子年、AZG-0878號自小客車車主
    ）應連帶給付原告新臺幣(下同)7,013,355元，及自起訴狀
    繕本送達翌日起至清償日止，按年息5%計算之利息，嗣減縮
    為：被告（陳子年、黃慶福）應連帶賠償原告蔡燦宗1,274,
    651元、原告蔡孟容375,623、原告蔡孟原375,624元，及均
    自起訴狀繕本送達翌日起至清償日止，按年息5%計算之利息
    ；再為被告3人應連帶給付蔡燦宗1,274,651元、蔡孟容375,
    623、蔡孟原375,624元，及陳子年、黃慶福自起訴狀繕本送
    達翌日起，黃善民自民國111年6月27日言詞辯論筆錄送達翌
    日起，均至清償日止，按年息5%計算之利息，核屬減縮應受
    判決事項之聲明，符合民事訴訟法第255條第1項第3款之規
    定，應予准許。　
三、黃慶福、黃善民經合法通知，黃慶福未於最後言詞辯論期日
    到場，黃善民則未於言詞辯論期日到場，核無民事訴訟法第
    386條所列各款情形，爰依原告之聲請，由其一造辯論而為
    判決。　
貳、實體方面
一、原告起訴主張：陳子年未考領汽車駕駛執照，仍於109年7月
    15日17時15分許，駕駛向黃善民借用，以黃慶福為登記名義
    人之車牌號碼000-0000自小客車（下稱系爭小客車），沿臺
    南市北區成功路由東向西行駛，行經該路與裕民街設有閃光
    黃燈之交岔路口時，應減速接近，注意安全，小心通過，且
    應注意車前狀況，隨時採取必要之安全措施，而依當時天候
    及路面狀況，無不能注意之情事，竟疏未注意車前狀況、減
    速接近，即貿然通過上開路口；適訴外人即蔡燦宗之配偶、
    蔡孟容及蔡孟原之母親陳月娥騎乘車牌號碼000-0000普通重
    型機車，沿裕民街由北向南行駛至該設有閃光紅燈之交岔路
    口，亦疏未讓幹線道車優先通行即逕行穿越該路口，2車因
    此發生碰撞，致陳月娥人車倒地（下稱系爭事故），受有頭
    部外傷併顱內出血、胸部鈍傷併肋骨骨折及氣血胸、左脛骨
    及腓骨開放性骨折，經送醫急救，仍於109年7月30日1時10
    分許，因頭胸部鈍傷併左下肢骨折、外傷性顱內出血（下稱
    系爭傷害），最後不治死亡。其等受有下列損害：㈠蔡燦宗
    支付醫療費用：44,693元；㈡蔡燦宗支付喪葬費用：228,190
    元；㈢蔡燦宗支出機車修理費：27,600元；㈣蔡燦宗扶養費：
    983,842元（以109年度臺閩地區平均餘命及臺南地區平均每
    人每月消費支出為計算基準）；㈤精神慰撫金：各1,500,000
    元。陳月娥與有過失之責任應為3成，再扣除業已獲賠之強
    制責任險理賠金蔡燦宗674,377元、蔡孟容674,377元、蔡孟
    原674,376元後，蔡燦宗、蔡孟容、蔡孟原各尚有1,274,651
    元、375,623元、375,624元之損害。爰依侵權行為損害賠償
    法則，請求被告連帶賠償之。並聲明求為判決：被告應連帶
    給付蔡燦宗、蔡孟容、蔡孟原，1,274,651元、375,623元、
    375,624元，及陳子年、黃慶福自起訴狀繕本送達翌日起，
    黃善民自111年6月27日言詞辯論筆錄送達翌日起，均至清償
    日止，按週年利率百分之5計算之利息。 
二、被告則以：
　㈠陳子年：系爭小客車是向黃善民借的，借車時並沒有遇到黃
    慶福，依鑑定結果其為肇事次因，故應負擔責任比例為30%
    ，希望可以900,000元和原告和解等語。
　㈡黃慶福：雖未於最後言詞辯論期日到場，依其之前所為陳述
    係以系爭小客車僅登記於其名下，實際上為黃善民所有，亦
    為黃善民出借予陳子年，出借時其並不知情等語。並聲明：
    原告之訴駁回。
　㈢黃善民：經合法通知，未於言詞辯論期日到場，亦未提出書
    狀作任何聲明或陳述。　　　
三、原告主張本件侵權行為事實即系爭事故之發生，並致陳月娥
    受有系爭傷害而死亡等事實，為被告所不爭執，並有起訴書
    、刑事判決書、診斷證明書等附卷可稽，並經本院依職權調
    取刑事全案卷宗核閱無訛，可認原告此部分主張為真。陳子
    年對系爭事故發生應負過失責任；又系爭事故致陳月娥死亡
    ，是陳子年之過失行為與陳月娥之死亡結果間，具有相當因
    果關係亦可認定，而黃善民明知陳子年無駕駛執照，竟出借
    系爭小客車供陳子年使用，應同負連帶賠償之責。是以原告
    依侵權行為損害賠償法律關係請求陳子年、黃善民賠償侵權
    行為所致之損害，自屬有理。另原告主張黃慶福應負連帶賠
    償責任，為黃慶福所否認，與有過失比例則為陳子年所否認
    ，並以前揭情詞置辯。是本件應審酌者為：㈠黃慶福應否負
    連帶賠償責任？㈡原告得請求之金額為何？
四、經查：　
　㈠因故意或過失，不法侵害他人之權利者，負損害賠償責任。
    違反保護他人之法律，致生損害於他人者，負賠償責任。但
    能證明其行為無過失者，不在此限。數人共同不法侵害他人
    之權利者，連帶負損害賠償責任，民法第184條第1項前段、
    第2項、第185條第1項分別定有明文。汽車駕駛人允許無駕
    駛執照之人，駕駛其車輛者，吊扣其駕駛執照3個月，道路
    交通管理處罰條例第23條亦定有明文。蓋未領有合格駕照之
    人，因其駕駛行為不具適格性，倘容許其等任意駕駛機動車
    輛行駛道路，不啻增加用路人之危險，故上開法律規定，係
    屬保護他人之法律，違反時，應推定具有過失。經查，系爭
    小客車雖登記為所黃慶福所有，惟依陳子年所述其係向黃善
    民所借用，借用時並未遇到黃慶福，陳子年與黃善民為朋友
    ，情誼達可借用車輛使用，足認兩人關係親近，黃善民自知
    陳子年無駕駛執照，竟仍出借系爭小客車予陳子年，依上開
    說明，應認為其違反保護他人之法律，推定具有過失，致原
    告受有損害，應負賠償責任。至黃慶福雖係系爭小客車登記
    名義人，惟非其將系爭小客車出借予陳子年，業據陳子年陳
    述在卷，亦無證據證明其知悉陳子年無駕駛執照，任令黃善
    民將系爭小客車出借，自難僅憑其為登記名義人而令其負賠
    償之責。原告雖以不動產借名登記為類比，認黃慶福亦應負
    連帶賠償之責，惟不動產係以登記公示主義，而車輛之登記
    係方便行政上之管理，兩者目的不同，無相似之處，自無法
    援引使用。又判斷侵權行為損害賠償責任所應審究之因果關
    係，限於加害行為與損害發生及其範圍間之因果關係，則陳
    子年之過失駕駛行為與陳月娥死亡之結果間，既有相當因果
    關係，已如前述，則黃善民自應就其違反保護他人法律之行
    為，因結合陳子年之過失侵權行為，均為造成陳月娥死亡之
    共同原因，依民法第185條第1項規定，與陳子年連帶負損害
    賠償責任。
　㈡查蔡燦宗為陳月娥之配偶，蔡孟容、蔡孟原為陳月娥之女、
    子，此有戶籍謄本，堪信為真正。陳子年、黃善民因過失不
    法侵害陳月娥之生命，原告自得請求其2人連帶賠償其損害
    。茲就原告得請求賠償之金額分述如下：
　⒈蔡燦宗支出醫療費用44,693元、喪葬費用228,190元、機車修
    理費27,600元等項，陳子年、黃善民未予爭執，應予准許。
  ⒉蔡燦宗扶養費部分：
    按被害人對於第三人負有法定扶養義務者，加害人對於第三
    人亦應負損害賠償責任；又夫妻互負扶養之義務，其負扶養
    義務之順序與直系血親卑親屬同，其受扶養權利之順序與直
    系血親尊親屬同，民法第192條第2項及第1116條之1分別定
    有明文。又夫妻互受扶養權利之順序，既與直系血親尊親屬
    同，自不以無謀生能力為必要，但依民法第1117條規定，仍
    須以不能維持生活者為限。
  ①查陳月娥為41年7月12日生，死亡時為68歲，依109年度臺閩
    地區女性簡易生命表，平均餘命為20.15年，而蔡燦宗為40
    年3月31日生，於陳月娥死亡時為68歲，依109年度臺閩地區
    男性簡易生命表，其平均餘命尚有16.58年，陳月娥得扶養
    蔡燦宗之年數應以蔡燦宗尚有餘命16.58年計算。另參酌勞
    動基準法第54條第1項第1款勞工年滿65歲，雇主得強制其退
    休之規定，蔡燦宗既已68歲，自可認無收入可維持生活，而
    有受扶養之權利。
  ②原告主張依109年度臺南地區平均每人每月消費支出21,019元
    計算蔡燦宗每月受扶養金額，為被告所不爭執，蔡燦宗除陳
    月娥外，尚有蔡孟容、蔡孟原2名女、子，共3人依法對蔡燦
    宗負有扶養義務，則陳月娥應負之扶養義務比例應為3分之1
    。故以每年受扶養金額為252,228元【21,019×12=252,228】
    計算，依霍夫曼式計算法扣除中間利息（首期給付不扣除中
    間利息）核計其金額為1,034,392元【計算方式為：(252,22
    8×11.00000000+(252,228×0.58)×(12.00000000-00.0000000
    0))÷3=1,034,391.0000000000。其中11.00000000為年別單
    利5%第16年霍夫曼累計係數，12.00000000為年別單利5%第1
    7年霍夫曼累計係數，0.58為未滿一年部分折算年數之比例(
    16.58[去整數得0.58])。採四捨五入，元以下進位】。原告
    此部分請求983,842元，未逾前開金額，自屬有據。
  ⒊精神慰撫金：
    按慰撫金之賠償須以人格權遭遇侵害，使精神上受有痛苦為
    必要，其核給之標準固與財產上損害之計算不同，然非不可
    斟酌雙方身分資力與加害程度，及其他各種情形核定相當之
    數額（最高法院51年台上字第223號判例參照），是以慰藉
    金之多寡，應斟酌雙方之身分、地位、資力與加害之程度及
    其他各種情形核定相當之數額。其金額是否相當，自應依實
    際加害情形與被害人所受之痛苦及雙方之身分、地位、經濟
    狀況等關係決定之（最高法院85年度台上字第460號判決意
    旨參照）。查陳子年、黃善民於系爭事故發生時年23、24歲
    ，正值年輕。又陳月娥死亡時配偶蔡燦宗年約73歲，子女蔡
    孟容36歲、蔡孟原35歲，另本院依職權調取之兩造稅務電子
    閘門財產調件明細表、戶籍資料等，綜合參酌原告與陳月娥
    之身分關係、兩造教育程度、經濟能力，系爭事故發生之結
    果、原告頓失親人之苦痛、事發經過，陳子年、黃善民過失
    程度等一切情狀，因認原告就本件侵權行為所得請求之精神
    慰撫金各為1,500,000元，方為適當 。
　⒋綜上，蔡燦宗、蔡孟容、蔡孟原得請求之金額，分別為2,784
    ,325元、1,500,000元、1,500,000元。
  ㈢損害之發生或擴大，被害人與有過失者，法院得減輕賠償金
    額或免除之，民法第217條第1項定有明文。查系爭事故乃陳
    月娥騎乘普通重型機車，支線道車未讓幹線道車先行；陳子
    年駕駛自用小客車，雖依現有證據未能證明陳子年超速，但
    於閃光黃燈路口，未減速且未注意車前狀況等情，本院參酌
    刑事案件資料及臺南市車輛行車事故鑑定委員會鑑定意見書
    （認陳子年超速行駛，同為肇事原因）、臺南市車輛行車事
    故覆議鑑定委員會覆議函（認無法判斷陳子年超速行駛，為
    肇事次因），然陳子年未持有駕駛執照，取得駕車之技能，
    本不得駕車，竟率而為之，對系爭事故之發生，應負較高之
    責任。是應認陳月娥就本件損害發生雖與有過失，然審酌損
    害發生原因力之強弱程度，認本件車禍發生之肇事原因，陳
    月娥應負40%過失責任，陳子年應負60%過失責任，爰依上開
    過失相抵原則，蔡燦宗、蔡孟容、蔡孟原得請求之金額，分
    別為1,670,595元、900,000元、900,000元；逾上開金額之
    請求，則屬無據。 
　㈣保險人依強制汽車責任保險法規定給付之保險金，視為加害
    人或被保險人損害賠償金額之一部分；被保險人受賠償請求
    時，得扣除之。強制汽車責任保險法第32條定有明文。查蔡
    燦宗、蔡孟容、蔡孟原因系爭事故已領取之強制汽車責任保
    險金分為674,377元、674,377元、674,376元，為兩造所不
    爭執，揆諸前揭說明，自應將原告已受領之上開強制汽車責
    任保險金，視為應給付賠償額之一部分而予以扣除，故於扣
    除後，蔡燦宗、蔡孟容、蔡孟原得請求之金額，分別為996,
    218元、225,623元、225,624元。
五、綜上所述，蔡燦宗、蔡孟容、蔡孟原本於侵權行為之法律關
    係，請求陳子年、黃善民連帶給付蔡燦宗996,218元、蔡孟
    容225,623元、蔡孟原225,624元，及陳子年自111年5月10日
    起、黃善民自同年7月19日起，均自清償日止，按年息百分
    之5計算之利息，為有理由，應予准許；逾此範圍之請求為
    無理由，應予駁回。原告陳明願供擔保聲請宣告假執行，核
    無不合，爰酌定相當之擔保金額准許之。至原告敗訴部分，
    其假執行之聲請，已失所附麗，不應准許，併予駁回。 
六、本件事證已臻明確，兩造其餘攻擊防禦方法，經核與本件判
    決結果不生影響，爰不一一論述，附此敘明。
七、本件原告係利用刑事訴訟程序附帶提起民事簡易訴訟程序請
    求，並由刑事庭裁定移送民事庭審理，依刑事訴訟法第505
    條第2項規定，原告無庸繳納裁判費，亦未於本院因追加等
    訴訟程序而繳納裁判費，自無庸為訴訟費用負擔之諭知。 
    　　
八、據上論結，本件原告之訴為一部有理由，一部無理由，判決
    如主文。
中　　華　　民　　國　　111 　年　　9 　　月　　8 　　日
                  臺南簡易庭  法 官   施介元
以上正本係照原本作成。 
如不服本判決，應於送達後20日內，向本院提出上訴狀並表明上
訴理由（須附繕本）。如委任律師提起上訴者，應一併繳納上訴
審裁判費。
中　　華　　民　　國　　111 　年　　9 　　月　　8 　　日
                             書記官   曾怡嘉